臺灣高等法院刑事判決　　　　　　　　96年度上易字第1425號
上　訴　人
即　被　告　丙○○
　　　　　　　　　　號2樓
上列上訴人因妨害自由案件，不服臺灣臺北地方法院96年度易字
第119號，中華民國96年5月3日第一審判決（聲請簡易處刑案號
：臺灣臺北地方法院檢察署95年度偵字第3758號），提起上訴，
本院判決如下：
    主  文
原判決撤銷。
丙○○無罪。
    理  由
一、公訴意旨略以：被告丙○○與告訴人甲○○係婆媳關係。緣
    甲○○與其子杜土木共有坐落臺北市松山區○○○路141號3
    樓房地，杜土木生前並將上開房地交由其母甲○○使用及管
    理。嗣杜土木過世後，被告與女兒乙○○及杜明佳母女3人
    繼承上開應有部分，乃訴請甲○○給付逾越應有部分而占用
    上開不動產，相當於租金之不當得利，經臺灣臺北地方法院
    以84年度重訴字第1550號及本院86年度重上自字第90號判決
    駁回其請求，雙方因上開財產糾紛，素來不睦。嗣於民國94
    年8月28日上午10時40分，被告與女兒乙○○及杜明佳前往
    上開甲○○住處，被告按門鈴無人應門，且聽聞甲○○之女
    杜素釧在內接聽電話，為求進入屋內，竟撥打電話通知轄區
    派出所派員前來處理。俟員警胡偉傳到場後，被告以他把鑰
    匙混充該屋鑰匙向胡偉傳表明其設籍於該處，但無法開啟門
    鎖，胡偉傳以鑰匙插入未能開啟，且屋內亦無人應門，乃聯
    絡鎖匠到場開鎖，鎖匠到場開啟第一道鐵門後，明確告知該
    處鎖頭未被破壞，詢問是否開啟第二道門，被告又改稱其帶
    錯鑰匙，惟仍堅請鎖匠開門，以此方式無故侵入甲○○居住
    之處所，因認被告涉有刑法第306條第1項無故侵入住宅罪嫌
    。
二、按犯罪事實應依證據認定之，無證據不得認定犯罪事實，刑
    事訴訟法第154條第2項定有明文。又認定犯罪事實所憑之證
    據，雖不以直接證據為限，間接證據亦包括在內，然而無論
    直接或間接證據，其為訴訟上之證明，須於通常一般之人均
    不致有所懷疑，而得確信其為真實之程度者，始得據為有罪
    之認定，倘其證明尚未達到此一程度，而有合理之懷疑存在
    時，事實審法院在心證上無從為有罪之確信，自應為無罪之
    判決（最高法院76年度台上字第4986號判例參照）。
三、訊據被告雖坦承曾於上開時間，與其女乙○○、杜明佳前往
    告訴人甲○○住處按電鈴，並曾報警請求警方前來處理，而
    由鎖匠打開告訴人3樓住處二道門鎖之事實，惟堅決否認有
    何侵入住宅犯行，辯稱：上開房屋係其先夫杜土木所購買，
    杜土木過世後，由其與女兒乙○○、杜明佳及告訴人共同繼
    承持分，其自71年6月6日起搬離該屋未居住後，該屋即由告
    訴人居住，本件係因其原先配住之職務宿舍即將拆遷，事發
    當日適為告訴人之生日，一方面帶女兒回去向告訴人慶生，
    同時想要詢問告訴人是否同意讓其及2個女兒回去居住。因
    在外按門鈴無人應門，打電話亦無人接聽，但聽到屋內有人
    走動，因擔心告訴人一人在家發生意外，或發生其他什麼不
    可預知之事，才報警處理，是警員過來以後主動詢問要不要
    找鎖匠開門，才請鎖匠過來開門，其並非無故侵入住宅等語
    。
四、經查：
（一）本件坐落於臺北市松山區○○○路141號3樓之房屋，係由
      告訴人原始取得應有部分1/2，被告及其女乙○○、杜明
      佳則因繼承杜土木遺產之關係，而各取得應有部分1/6 ，
      被告自71年6月間起即未居住於該屋、亦未持有該屋3樓大
      門之鑰匙，該屋係由告訴人自71年6月起居住迄今等情，
      業據被告自承在卷，核與告訴人所述情節相符，並有臺北
      市○○區○○段一小段1189建號建物之登記謄本在卷可稽
      （見原審易字卷第8至9頁）。
（二）關於被告當日進入上開房屋之情節，證人臺北市政府警察
      局松山分局東社派出所警員胡偉傳於偵查時證稱：「當時
      值班通知我，到現場處理糾紛，我到場後，被告丙○○過
      來跟我說，她們家有小偷，門鎖不能開，我問她不是報糾
      紛，為何現場說有小偷，她就顧左右而言他，還拿身分證
      給我看，她的戶籍設籍在該處，我拿鑰匙打不開門，就請
      巡邏網來支援，並請鎖匠來開門，鎖匠打開第一道門，還
      有一道木門，鎖匠跟我說門沒有被破壞，丙○○又說她帶
      錯鑰匙，我有敲門，裡面有人的聲音，但沒有開門……」
      「丙○○有給我電話，我有打，但沒有人接」（見偵查卷
      第150頁），於原審證述：「……當時就我一個人到現場
      ，當時通報內容是該處發生糾紛，我到達現場樓下，被告
      和他2個女兒都在，被告告訴我他們家在3樓，好像有小偷
      在裡面，需要鎖匠開門，我問被告不是報糾紛嗎？被告沒
      有做什麼解釋，我就跟被告要身分證，被告拿身分證給我
      看，我確認她的戶籍設在該址，被告也說她住在那裡，當
      時1樓大門沒有關，我們就一起上3樓。上到3樓之後，我
      拿被告持有的鑰匙，試著開門，真的打不開，我也試著按
      電鈴，也沒人應門，所以我就通報派出所，請他們加派警
      網，並通知鎖匠到場。……鎖匠到場之後，鎖匠只是用鐵
      絲從裡面勾開3樓外面的鐵門門鎖，並且表示門鎖並沒有
      被破壞的跡象，問我是否還要在打開第二道木門，我就問
      被告，被告表示她也不知道為什麼會這樣子，我也嘗試敲
      門、按電鈴，但都沒有人回應，我就叫鎖匠繼續打開第二
      道門，鎖匠打開第二道門後，我們就走進去，客廳沒有人
      ，左邊房間就有人探頭出來，我問他不是已經告訴你們是
      派出所的警員嗎？他們表示沒有聽到，還說被告因為之前
      有去按電鈴，所以他們才不願意開門……」「（鑰匙是誰
      首先提出來的？）是我因為看門鎖沒有被破壞的跡象，所
      以向被告要來試著開門，結果鑰匙插的進去，但是卻無法
      轉動」「鎖匠很輕易打開3樓的鐵門，我覺得很奇怪，因
      為一般破壞的情形，應該是整個鎖都不能動，而且鎖匠也
      說，鎖沒有被破壞，我就問被告：這到底是怎麼回事？被
      告說她可能帶錯鑰匙，她也不知道，我心理覺得很奇怪，
      可是我一再按門鈴都沒有人應門，因為被告給我的電話號
      碼，打過去裡面的電話也有響，只是沒有人接，而且被告
      確實設籍在那裡，我就請鎖匠繼續打開第二道門」「（是
      否曾在偵查中證稱有聽到屋內有人聲等語？）我現在沒有
      很深的印象，應該是以當時記憶比較清楚」「（當天在打
      開木門之前，有無跡象可以判斷屋內是否有人在？）我現
      在想起來，那個時候好像約略聽到有人在屋內走動的聲音
      ，所以才會一直敲門、打電話、按電鈴」等語（見原審易
      字卷第62至63頁），可見於警員來了以後，經按鈴、敲門
      及打完電話進去，均無回應，而從屋外可以聽到打電話進
      去之電話聲響及有人在內走動之聲音。參以證人即被告之
      女兒乙○○證稱：當日至祖母家，先前按了許久門鈴，屋
      內之人均無回應，只有在外面聽到屋內傳出聲音。以前去
      時，母親（即被告）均在樓下，其與妹妹上樓去探望祖母
      （即告訴人），都是祖母開門讓其姊妹二人進去。案發當
      日，因無人應門，但屋內有聲音，所以報警請警察過來；
      證人杜素釧亦承認：當日是其母親（即告訴人）生日，其
      陪母親至承天禪寺，折返回去幫母親拿更換之衣物，在屋
      內陽台有聽到有人按鈴，按得很急、很久，也聽到敲門聲
      音，而且電話一直在響，開始時不知是被告在按鈴，所以
      沒有開門，而且覺得害怕，就沒有回應，並報警等語（見
      偵查卷第13至14頁、第142頁）。益見被告所辯：此次應
      門無回應，與以前告訴人會開門讓其女兒進去之情形不同
      ，且當時屋內確有人在，且屋外可以聽到屋內聲響等情，
      確屬實在。
（三）被告於上揭與先前情況不同，並從屋外可以聽到屋內有人
      發出聲響之情況下，報警請求協助，乃合於一般情理所為
      。又屋內既有聲響，忖度倘告訴人在家，且行動自如，應
      該會開門讓孫女乙○○、杜明佳進入，但經應門許久卻無
      回應，於未能確知屋內何人或發生何事之情況下，於報警
      後經警員在場見證之情況下，延請鎖匠開門入內察看究竟
      何事，實難認有何無故侵入住宅之非法犯意。雖被告辯稱
      ：當時有對警員胡偉傳強調其婆婆在裡面，且係警員主動
      問起是否要找鎖匠開門，並非自己提出來的一節，經證人
      胡偉傳警員證稱：「被告始終都沒有跟我說他婆婆人在裡
      面，是開門進去後，屋內的人才說是被告的婆婆住在裡面
      ，鎖匠是我一下車到達後，被告就主動跟我提起的」（見
      原審易字卷第63頁反面）。證人乙○○亦證稱：「（當天
      警察到場，是否有告知鑰匙無法開門、懷疑小偷在內等語
      ？）是的，但我不記得是誰說的」等語（見原審易字卷第
      48頁）。則被告係向警提到懷疑有小偷在內，且於警員拿
      被告鑰匙嘗試開門時，被告亦未多加解釋該址乃婆婆住處
      ，其並無該址鑰匙，反而表示可能自己帶錯鑰匙。惟此僅
      不過被告與警員於開門過程中之應對，縱應對有所不當，
      亦無礙於被告所遇此次情形確與以前不同，惟恐屋內發生
      何事，既經警在場，可入內察看之想法，其所為並非無故
      侵入之認定。況懷疑有小偷進入一情，亦不排除於當時懷
      疑可能發生之情狀之一。
（四）綜上所述，被告尚非無故侵入告訴人住宅，此外復查無其
      他積極證據足資證明被告有何上揭犯行，自屬不能證明其
      犯罪。被告聲請調閱告訴人、杜素釧、梁哲銓等市內及行
      動電話之通聯紀錄，核無必要。
五、原判決認為被告向警謊稱開鎖之事由，以遂開啟門鎖侵入住
    宅之目的，而證人乙○○及杜明佳所證，有告知警員說那裡
    是祖母住處，因為不知道裡面是誰，擔心祖母一人在家而報
    警等情，與證人胡偉傳所證情節不同，並不足採，至被告所
    稱「欲帶女兒探望祖母」、「欲回去請求告訴人同意讓其等
    返家居住」、「擔心告訴人安危」等，均不足以作為其擅入
    告訴人住宅之正當理由，認為被告有無故侵入住宅犯行云云
    。惟被告報警當時之客觀情況，已如前述，被告所忖度與以
    前情形不合，不知屋內究竟何事，因而報警並入內察看，實
    難認係無故侵入。況其果欲無故侵入以妨害告訴人之居住安
    寧，何必應門許久，於未有回應，並擔心屋內不明原因聲響
    之情況下報警，而由警察見證其非法侵入犯行。本件實尚難
    遽將被告論罪，被告提起上訴，主張非無故侵入，指摘原判
    決不當，為有理由，自應由本院將原判決撤銷，依法為被告
    無罪之諭知。
據上論斷，應依刑事訴訟法第369條第1項前段、第364條、第301
條第1項，判決如主文。
本案經檢察官郭弘佑到庭執行職務。
中　　華　　民　　國　　96　　年　　8 　　月　　8 　　日
　　　　　　　　　刑事第二庭審判長法　官  呂丹玉
　　　　　　　　　　　　　　　    法　官  林銓正
　　　　　　　 　 　　　　　　　　法　官  王詠寰
以上正本證明與原本無異。
不得上訴。
                                  書記官  駱麗君
中　　華　　民　　國　　96　　年　　8 　　月　　8 　　日
